臺灣桃園地方法院刑事判決　　　　　　　 95年度訴字第129號
公　訴　人　臺灣桃園地方法院檢察署檢察官
被　　　告　甲○○
　　　　　　　　　　29巷87.
選任辯護人　陳俊隆律師
上列被告因重利等案件，經檢察官提起公訴（94年度偵字第1867
5號），本院判決如下：
    主  文
甲○○連續乘他人急迫貸以金錢，而取得與原本顯不相當之重利
，處有期徒刑肆月，如易科罰金，以佰元折算壹日，扣案之空
白本票貳本沒收；又共同以脅迫使人行無義務之事，處有期徒刑
月，如易科罰金，以佰元折算壹日；應執行有期徒刑陸月，
如易科罰金，以佰元折算壹日，扣案之空白本票貳本沒收。
    事  實
一、甲○○基於重利之概括犯意，自民國94年間某日起，在自由
    時報上刊登「5 ~100萬內，保證銀行利，有票就借，電話00
    00000 」之借款廣告，以招徠不特定人向其借款。94年6 月
    間某日，乙○○因急需現金週轉，循上開廣告撥打電話向甲
    ○○借款，甲○○利用乙○○需款孔急之際貸予乙○○新臺
    幣（下同）10萬元，約定借款期限為10日利息2 萬元（換算
    月息為60分），預先扣利息2 萬元，實際交付借款8 萬元予
    乙○○，而收取與原本顯不相當之重利，復要求乙○○簽下
    面額5 萬元之支票各乙紙交予甲○○為質，嗣乙○○所開立
    前揭支票屆期均兌現而清償完畢。同年7 月中旬，乙○○又
    因急需現金週轉，再向甲○○借貸15萬元，甲○○乃再利用
    乙○○需款孔急之際貸予乙○○15萬元，約定借款期限為10
    日利息35,000元（換算月息為70分），預先扣利息35,000元
    ，實際交付借款115,000 元予乙○○，而收取與原本顯不相
    當之重利，乙○○同時簽立面額75,000元之支票各乙紙交予
    甲○○為質，嗣屆期乙○○無力償還本金，甲○○乃要乙○
    ○之後每5 天再支付利息17,500元（同為月息70分），迨至
    同年8 月中旬，乙○○合計已支付12萬元利息予甲○○。
二、同年8 月22日，甲○○得知乙○○對外簽立之支票遭退票，
    乃撥打電話予乙○○要其立即償還本金及利息，乙○○表示
    一時無法還款，甲○○隨即夥同姓名年籍不詳綽號「周仔」
    之成年男子，於當日（8 月22日）下午4 時許，與乙○○相
    約在桃園縣桃園市○○路、鎮撫街口碰面討論還款事宜，嗣
    又將乙○○載至同縣市○○路、同德五街口「茶自點餐飲店
    」內繼續討論還款之事，並聯繫4 名姓名年籍均不詳之成年
    男子前往該處，而4 名男子到場後，甲○○為確保乙○○如
    期償還所貸予之本息，竟與綽號「周仔」及該4 名男子基於
    共同使人行無義務之事及恐嚇之犯意聯絡，向乙○○以：「
    如果今天不將錢處理好，就不讓你回去」等語恫嚇之，乙○
    ○因此心生畏懼，而依其指示簽立面額50萬元本票1 紙及面
    額均為5 萬元之本票9 紙交予甲○○，以此脅迫之方式，使
    乙○○行無義務之事，甲○○等人並接續對乙○○恫嚇稱：
    「從94年8 月30日起，每10天需付5 萬元，如未依限付款，
    就要對你家人不利」等語，惟甲○○仍唯恐乙○○不付款，
    又強要乙○○帶渠等至桃園縣龜山鄉○○街23巷9 號及同縣
    龜山鄉○○路442 號前確認其弟妹之住處後，接續再向乙○
    ○恫嚇稱：「如果不按時付款，即對你弟妹不利」等語，始
    於同日下午6 時許將乙○○載回其住處，臨走前復再接續以
    ：「一定要按時付款，否則對你家人不利」等語恫嚇乙○○
    ，致使乙○○均因此心生畏懼，致生危害於安全。嗣甲○○
    向乙○○相約於同年月25日至乙○○住處追討少給付之7千
    元，乙○○乃報警處理，而於當日（8 月25日）下午3 時許
    ，為警在桃園縣桃園市○○路、鎮撫街口查獲甲○○，並自
    甲○○身上起出由乙○○所簽立之彰化銀行支票6 紙及在甲
    ○○所駕自小客車內起出甲○○所有供犯重利所用之空白本
    票2 本，而查獲上情。
三、案經桃園縣政府警察局移送臺灣桃園地方法院檢察署檢察官
    偵查起訴。
    理  由
壹、程序部分：
    按被告以外之人於審判外之言詞或書面陳述，除法律有規定
    者外，不得作為證據。又被告以外之人於審判外之陳述，雖
    不符前4 條之規定，而經當事人於審判程序同意作為證據，
    法院審酌該言詞陳述或書面陳述作成時之情況，認為適當者
    ，亦得為證據。當事人、代理人或辯護人於法院調查證據時
    ，知有第159 條第1 項不得為證據之情形，而未於言詞辯論
    終結前聲明異議者，視為有前項同意，刑事訴訟法159 條第
    1 項、第159 條之5 分別定有明文。查證人乙○○於警詢、
    偵查時所為之陳述，固均係審判外之陳述而屬傳聞證據，惟
    被告就上開審判外之陳述，於本院審理中，並不爭執證據能
    力，復未曾於言詞辯論終結前聲明異議，而本院審酌該證人
    陳述作成時之情況，並無違法取證及證明力過低之瑕疵，亦
    認以之作為證據為適當，依前揭規定說明，自得為證據。
貳、實體部分：
一、前揭犯罪事實，迭據證人即被害人乙○○於警詢、偵查時指
    證綦詳（見偵查卷第6 至8 、12、13、32至38、53至55頁）
    ，被告甲○○於本院審理時復坦認前後有借10萬元、15萬元
    予乙○○，分別預扣利息2 萬元、3 萬5 千元，10日為1 期
    ，94年8 月22日有去找乙○○討論債務問題，說不簽本票的
    話就要對他的家人不利，強迫他簽本票等情不諱（見本院96
    年1 月30日審判筆錄第2 頁），並有被害人乙○○提出之被
    告貸放款之名片、貸款廣告及桃園縣政府警察局搜索扣押筆
    錄、扣押物品目錄表、贓物領據各1 份附卷（見偵查卷第41
    、42、46、47、48頁）及乙○○先前簽立交予甲○○之彰化
    商業銀行支票6 紙、甲○○所有供犯重利所用之空白本票2
    本扣案可資佐證，堪徵證人乙○○於警詢、偵查中就被告所
    為前揭重利、恐嚇及強制行為之指述為真，均可信實。
二、按約定利率超過20% 者，付款人對於超過部分之利息，無請
    求權，乃民法第205 條所規定，旨在防止重利盤剝，參以吾
    國目前經濟狀況、有關法令與金融業、一般民間利率、民法
    第204 條、第205 條之法定利率等情形，並比較之一般債務
    之利息（民間利息通常為月息2 、3 分，為一般有民間資金
    往來經驗者所熟知，此乃公眾週知之事實，毋庸舉證，最高
    法院84年度台上字第5061號判決參照）。經查本件被告甲○
    ○向乙○○所牟取之利息，分別為月息60分及70分，超過週
    年利率720 ~840% ，其取息標準與其借款原本相較自屬與原
    本顯不相當之重利。而一般人茍未陷於急迫，孰願負擔此利
　　息而借款？此由關於本案借款之原因，被害人乙○○指稱：
  　「因我缺錢才打電話向錢莊借錢」、「因為我做小工程生意
    欠錢週轉」等情，益徵其然。被告甲○○既知借款人乙○○
    急需款項，仍乘其急迫之際，預定苛刻條件，貸以金錢而搏
    取重利，其有乘人急迫之情甚明。
三、被告甲○○事後於本院審理中一度矢口否認有恐嚇及強制犯
    行，辯稱：伊沒有對乙○○說如果沒有按時還錢要對他家人
    不利，伊是說如果他無法處理，就去找他妹妹，只是當時口
    氣比較差聲音比較大一點而已云云。惟查，被告甲○○確有
    於上開時、地，夥同「周仔」及不詳姓名之男子4 人，以：
    「如果今天不將錢處理好，就不讓你回去」等語恫嚇乙○○
    ，並強迫乙○○簽立面額50萬元本票1 紙、面額均為5 萬元
    之本票9 紙，再恫嚇稱：「從94年8 月30日起，每10天需付
    5 萬元，如未依限付款，就要對你家人不利」，乙○○因心
    生畏懼而如數簽立前開本票，嗣甲○○唯恐乙○○不付款，
    又要乙○○帶渠等至桃園縣龜山鄉○○街23巷9 號及同縣龜
    山鄉○○路442 號前確認其弟妹之住處，接續向乙○○恫嚇
    稱：「如果不按時付款，即對你弟妹不利」等語後，始將乙
    ○○載回其住處，臨走前復以：「一定要按時付款，否則對
    你家人不利」等語恫嚇乙○○等情，迭據證人乙○○於警詢
    、偵查中指證甚詳，即被告甲○○於本院審理時對檢察官起
    訴其重利、強制、恐嚇之事實亦數度坦承不諱（見本院95年
    8 月29日準備程序筆錄第2 頁、96年1 月30日審判筆錄第2
    頁、96年3 月6 日審判筆錄第2 頁），而衡諸常情，一般人
    若未犯罪，斷不可能輕易承認其犯行，而況被告於偵審中自
    承：有於94年8 月22日與被告在「茶自點餐飲店」討論償還
    借款之事，當場乙○○有簽立面額5 萬元之本票9 紙，及要
    求乙○○帶伊去看他弟妹住處等節（見偵查卷第60、61頁、
    本院95年3 月10日準備程序筆錄第2 頁），核與證人乙○○
    所證前開各情亦若合符節，再參以被告甲○○係借錢予乙○
    ○之強勢一方，且仗恃有多人在場之情形下，被告復不否認
    向乙○○討債當時口氣比較差、聲音比較大之態度，則其為
    達討債之目的而為恐嚇及強制乙○○簽立本票及帶同確認其
    弟妹住處之行為，自屬可能，據上所陳，堪徵證人乙○○就
    被告前揭恐嚇、強制等情所述各節當可採信，被告事後翻異
    前詞，否認該情，無非卸責之詞，洵無足採。綜上各述，被
    告甲○○所犯前揭重利、恐嚇及強制等犯行，事證明確，犯
    行已堪認定，應依法論科。
四、按被告行為後，刑法業於94年2 月2 日修正公布，並於95年
    7 月1 日施行，而刑法第344 條之罪，法定刑為1 年以下有
    期徒刑、拘役或科或併科1000元以下罰金；同法第304 條第
    1 項之罪，法定刑為3 年以下有期徒刑、拘役或300 元以下
    罰金；同法第305 條之罪，法定刑為2 年以下有期徒刑、拘
    役或300 元以下罰金，就法定罰金刑部分，依95年6 月14日
    修正公布，95年7 月1 日施行之刑法施行法第1 條之1 規定
    「中華民國94年1 月7 日刑法修正後，刑法分則編所定罰金
    之貨幣單位為新臺幣。94年1 月7 日刑法修正時，刑法分則
    編未修正之條文定有罰金刑者，自94年1 月7 日刑法修正施
    行後，就其所定數額提高為30倍。但72年6 月26日至94年1
    月7 日新增或修正之條文，就其所定數額提高為3 倍」，經
    比較結果關於法定刑最高罰金部分，修正前後規定並無不同
    （新法以新臺幣為貨幣單位，修正施行後，就其所定數額提
    高為30倍，實際與行為時法罰金刑相同），不生法律變更比
    較問題，此部分應依法律一般適用原則逕依裁判時法即刑法
    施行法第1 條之1 第1 項、第2 項前段之規定。又修正前刑
    法第33條第5 款原規定：「罰金：1 元以上」，依罰金罰鍰
    提高標準條例第1 條前段規定提高10倍，及現行法規所定貨
    幣單位折算新台幣條例第2 條換算為新臺幣結果，為30元以
    上，而修正後則規定：「罰金：新臺幣1 千元以上，以百元
    計算之」，已將科處罰金之最低額提高至新臺幣1 千元以上
    ，就法定刑最低罰金部分，修正後之規定顯非較有利於被告
    ，故依現行即修正後刑法第2 條第1 項前段規定，此部分應
    適用修正前刑法第33條第5 款之規定。又刑法第345 條關於
　　常業重利罪之規定，已於94年2 月2 日修正公布刪除，並於
　  95年7 月1 日施行，而檢察官起訴雖認為被告係犯刑法第34
    5 條之常業重利罪嫌，但本院認被告所為係犯刑法第344 條
    之重利罪（理由與變更法條如下述），即無比較刑法第345
    條之常業重利罪刪除前後之問題，附此敘明。核被告甲○○
    所為，係犯刑法第344 條重利罪、同法第304 條第1 項之強
    制罪及同法第305 條恐嚇危害安全罪。公訴意旨雖認為被告
    就重利部分係犯行為時刑法第345 條之常業重利罪，但查，
    關於被告所為是否屬於常業，應依證據認定之，此部分檢察
    官於起訴書所引用之證據係被害人郭承晉之指訴，與查扣之
    名片、借款廣告、空白本票等物，然依據被害人乙○○之陳
    訴，並無被告係常業之敘述，而查扣之名片、廣告、本票等
    物，係招攬及證明借貸所用，並無從證明為常業，而「所謂
    常業犯，係指以犯罪為職業並恃之以維生而言，雖不必以犯
    罪為唯一謀生方法，仍應以恃以為主要營生依據之一，始克
    相當（88年度台上字第1651號）」，然檢察官並未就此項要
    件舉證，且本件查獲之被害人除乙○○1 人以外，並無其他
    相關被害人之證據，此外復查無其他積極證據證明被告有恃
    重利以為生之常業重利犯行，依「罪證有疑，利於被告」之
    證據法則，應認被告係犯普通重利罪，公訴意旨漏未斟酌此
    點，而認被告係犯常業重利罪，容有未洽，惟其基本事實同
    一，爰依法變更其起訴法條。被告甲○○就前揭恐嚇、強制
    犯行與綽號「周仔」及姓名年籍不詳之4 名男子間，有犯意
    聯絡及行為分擔，為共同正犯（按刑法第28條原規定『二人
    以上共同實施犯罪之行為者，皆為正犯。』修正為『二人以
    上共同實行犯罪之行為者，皆為正犯。』此一修正不影響於
    本件被告與游士緯等人為共同正犯之關係，不生法律變更比
    較問題，附此敘明）。又被告客觀上雖對被害人乙○○多次
    恐嚇及使行無義務之事，惟恐嚇及強制內容均相似，顯係各
    基於單一之恐嚇及強制犯意接續多次行為，侵害一個法益，
    均應為接續犯，為單純一罪，各論以一罪。又刑法第56條連
    續犯之規定，業於94年2 月2 日修正公布刪除，並於95年7
    月1 日起施行如前述，此刪除雖非犯罪構成要件之變更，但
    顯已影響行為人刑罰之法律效果，自屬法律有變更，依現行
    即修正後刑法第2 條第1 項前段規定，比較新、舊法結果，
    仍應適用較利於被告之行為時法律即舊法論以連續犯（參照
    最高法院95年第8 次刑事庭會議決議）。是被告先後所為重
    利犯行，時間緊接，方法相同，觸犯構成要件相同之罪名，
    顯係基於概括犯意為之，應依修正前刑法第56條連續犯規定
    以一罪論，並依法加重其刑。又刑法第55條牽連犯之規定業
    經刪除，同於95年7 月1 日施行，被告所犯各罪依修正後刑
    法之規定，應依數罪併罰之規定分論併罰，比較新舊法之規
    定，修正後之規定並非較有利於被告，依刑法第2 條第1 項
    前段之規定，應適用修正前刑法第55條規定論以牽連犯，查
    被告所犯前開恐嚇、強制2 罪，有方法結果之牽連關係，應
    依修正前刑法第55條規定從一重之強制罪處斷。又其所犯上
    開重利罪，與嗣後所為強制罪，犯意各別，行為不同，應分
    論併罰，公訴人認有方法結果之牽連關係，尚有未洽。爰審
    酌被告以重利剝削被害人乙○○，其目的不外藉此牟取高利
    ，其犯罪之動機、手段，均無可取，又乙○○無力返還本金
    及支付利息，被告竟改以向乙○○恐嚇並強迫簽立本票之方
    式逼討債務，犯罪情節非輕，併其犯後態度等一切情狀，分
    別量處如主文所示之刑，查被告行為時之刑法第41條第1 項
    前段規定：「犯最重本刑為5 年以下有期徒刑以下之刑之罪
    ，而受6 個月以下有期徒刑或拘役之宣告，因身體、教育、
    職業、家庭之關係或其他正當事由，執行顯有困難者，得以
    1 元以上3 元以下（按：業經修正前罰金罰鍰提高標準條例
    第2 條提高為100 倍）折算1 日，易科罰金。」，惟被告行
    為後95年7 月1 日修正公布施行之刑法第41條第1 項前段則
    規定：「犯最重本刑為5 年以下有期徒刑以下之刑之罪，而
    受6 個月以下有期徒刑或拘役之宣告者，得以新臺幣1,000
    元、2, 000元或3,000 元折算1 日，易科罰金。」，比較修
    正前後之易科罰金折算標準，修正後之規定，顯非較有利於
    被告，依刑法第2 條第1 項前段規定，應適用修正前刑法第
    41 條 第1 項前段規定，定其易科罰金之折算標準。又被告
    行為時刑法第51條規定：「數罪併罰，分別宣告其罪之刑，
    依左列各款定其應執行者：」其中第5 規定：「宣告多數有
    期徒刑者，於各刑中之最長期以上，各刑合併之刑期以下，
    定其刑期。但不得逾20年。」，修正後刑法第51條第5 款則
    規定：「宣告多數有期徒刑者，於各刑中之最長期以上，各
    刑合併之刑期以下，定其刑期。但不得逾30年。」，經比較
    新舊法，修正後規定顯非較有利於被告，是依刑法第2 條第
    1 項前段規定，應依修正前刑法第51條第5 款規定，定其應
    執行之刑。
五、扣案之空白本票2 本，係被告所有，業據被告供陳甚明，且
    係供其犯重利罪所用之物，應依刑法第38條第1 項第2 款規
    定（按刑法第38條雖亦修正，但該條第1 項第2 款並未修正
    。至於第3 項將第1 項第2 款得沒收之物，由屬於『犯人』
    為限，修正為屬於『犯罪行為人』為限，僅屬用語之明確化
    ，含義仍屬相同，故無因法律變更而比較新舊法之問題）於
    被告所犯重利罪項下宣告沒收。另扣案借款人乙○○簽發交
    予被告之彰化商業銀行支票6 紙，雖係被告所有，惟此係雙
    方借貸之憑證，並據被害人乙○○領回，有贓物領據附卷可
    憑，爰不予沒收，附此敘明。
六、公訴意旨另以：被告於94年8 月22日下午4 時許，夥同綽號
    「周仔」之男子，至乙○○住處，以強將乙○○押上自小客
    車之方式，將乙○○帶至前述「茶自點餐飲店」內，直至乙
    ○○簽立本票及帶同渠等至乙○○之弟妹住處確認後，始將
    乙○○載回住處，以此非法之方法剝奪乙○○之行動自由，
    因認甲○○另涉犯刑法第302 條第1 項之妨害自由罪嫌（此
    項罪名業經蒞庭之公訴檢察官於審理辯論時當庭補充敘明）
    。
　(一)按犯罪事實應依證據認定之，無證據不得認定犯罪事實，刑
  　事訴訟法第154 條第2 項定有明文。又事實之認定，應憑證
    據，如未能發現相當證據，或證據不足以證明，自不能以推
    測或擬制之方法，為裁判基礎。而告訴人之告訴，係以使被
    告受刑事訴追為目的，是其陳述是否與事實相符，仍應調查
    其他證據以資審認。最高法院分別著有40年台上字第86號、
    52年台上字第1300號判例。且認定犯罪事實所憑之證據，雖
    不以直接證據為限，間接證據亦包括在內，然而無論直接證
    據或間接證據，其為訴訟上之證明，須於通常一般之人均不
    致有所懷疑，而得確信其為真實之程度者，始得據為有罪之
    認定，倘其證明尚未達此一程度，而有合理之懷疑存在時，
    無從為有罪之確信，自不得遽為有罪之判決。
  (二)公訴人認被告涉犯上開罪嫌，無非係以告訴人乙○○之指訴
　　為據。訊據被告甲○○堅詞否認有何妨害自由之犯行，辯稱
　  ：因為乙○○的票跳票，伊要求他上車去處理債務問題，他
    自願上車的等語。經查：告訴人乙○○於警詢及偵查中雖指
    述：「甲○○就夥同1 名綽號『周仔』男子將我押入車內」
　　、「甲○○於94年8 月28日下午4 時許，將我押至桃園市○
  　○路、同德五街口茶自點餐飲店內」、「我一到巷口後『宋
    先生』（指被告甲○○）就夥同1 名綽號『周仔』將我押入
    車內」、「他們（指甲○○及『周仔』）要我跟他上車，我
    說不要，但是他們2 個還是強行要求我上車」等語在卷，惟
    告訴人乙○○僅泛指被告有對其「押」、「強行要求」之行
    為，至被告究竟以如何具體之行為手段強押或強行要求其上
    車，則未有確切之指述，再佐以依被害人乙○○所述案發時
    間係下午4 時許，前往之地點乃屬不特定顧客得以出入之「
    茶自點餐飲店」，則以當時為日間且人車往來頻繁之時空下
    ，被告與該綽號「周仔」之男子如何在眾目睽睽下對被害人
    施行強押手段使其進入車內載至不特定顧客得以自由出入之
    「茶自點餐飲店」內，顯非無疑，而告訴人乙○○經本院傳
    拘復均未到庭，有卷附送達證書及拘票可憑，致本院無從再
    調查告訴人乙○○於警詢、偵查中之陳述是否屬實，而檢察
    官復未就被告所涉此部犯行提出其他積極證據以供本院審認
    ，稽此，被告甲○○既否認有剝奪被害人乙○○行動自由之
    犯行，被害人乙○○上揭所為被告有押其上車之指述又存有
    前述瑕疵，復查無何積極證據足資証明其指述確與事實相符
    ，依「罪證有疑，利於被告」之證據法則，在無其他積極證
    據佐憑之下，自難單憑告訴人乙○○於警詢及偵查中之片面
    指述遽認被告有公訴意旨所指此部妨害自由之事實，不能證
    明被告此部犯罪，本應為無罪之諭知，惟公訴意旨認此部分
    與前開論罪科刑部分有牽連犯之裁判上一罪關係，故就此部
    分不另為無罪之諭知。
據上論斷，應依刑事訴訟法第299 條第1 項前段、第300 條，修
正後刑法第2 條第1 項前段、第28條、第38條第1 項第2 款，刑
法第344 條、第304 條第1 項、第305 條，修正前刑法第56條、
第55條、第41條第1 項前段、第51條第5 款，刑法施行法第1 條
之1 第1 項、第2 項前段，修正前罰金罰鍰提高標準條例第2 條
，判決如主文。
本案經檢察官蔡宜均到庭執行職務。
中　　華　　民　　國　　96　　年　　3 　　月　　20　　日
　　　　　　　　　刑事第七庭審判長法　官  江振義
　　　　　　　　　　　　　　　　  法　官  賴淑美
　　　　　　　　　　　　　　　　  法　官  林惠霞
以上正本證明與原本無異。
如不服本判決，應於收受送達後10日內向本院提出上訴書狀。
                                  書記官  陳恩如
中　　華　　民　　國　　96　　年　　3 　　月　　20　　日
附錄本案論罪科刑法條全文
刑法第344條
乘他人急迫、輕率或無經驗貸以金錢或其他物品，而取得與原本
顯不相當之重利者，處1 年以下有期徒刑、拘役或科或科併10
00以下罰金。
刑法第305條：
以加害生命、身體、自由、名譽、財產之事，恐嚇他人致生危害
於安全者，處2 年以下有期徒刑、拘役或3 百元以下罰金。
刑法第304條第1項
以強暴、脅迫使人行無義務之事或妨害人行使權利者，處3 年以
下有期徒刑、拘役或3 百元以下罰金。
